【裁判字號】    99,上,662
【裁判日期】    991229
【裁判案由】    返還保證金
【裁判全文】
臺灣高等法院民事判決                   99年度上字第662號
    上  訴  人  余江阿珠
    被上訴  人  三旺建設股份有限公司
    法定代理人  許蘇金碧
    訴訟代理人  蘇弘志律師
上列當事人間請求返還保證金事件，上訴人對於中華民國99年4
月15日臺灣臺北地方法院99年度審訴字第526號第一審判決提起
上訴，本院於99年12月8日言詞辯論終結，判決如下：
    主  文
上訴駁回。
第二審訴訟費用由上訴人負擔。
    事實及理由
壹、程序方面
一、按解散之公司除因合併、分割或破產而解散外，應行清算；
    解散之公司，於清算範圍內，視為尚未解散，公司法第24條
    及第25條規定甚明。是依公司依法於解散後應行清算程序，
    於清算程序終結前，法人格尚未消滅。查被上訴人於98 年6
    月30日經股東臨時會決議解散，選任許蘇金碧為清算人，並
    向臺北市政府申請後辦理解散登記，且向原審法院呈報清算
    人，有98年6月30 日股東臨時會議事錄、臺北市政府函、被
    上訴人變更登記表及原審法院民事庭准予核備函可按（原審
    審卷第40-41頁，本院卷第64-65、86頁）。則被上訴人尚在
    清算程序進行中尚未終結，法人格尚未消滅，有當事人能力
    。
二、又上訴人之戶籍設在臺北市○○區○○街61 號2樓，業經原
    審查明其基本資料在卷（原審審訴卷第29頁），核與上訴人
    提出之戶口名簿相符（本院卷第24頁），可見上訴人並無廢
    止該住所之意。且斟酌原審將判決書送達上址，上訴人得於
    合法期間內提起第二審上訴，因認原審將開庭通知送達至上
    址，應屬合法，先予敘明。
貳、實體方面
一、被上訴人主張：兩造於97 年11月4日簽訂委建房屋契約，約
    定：由上訴人提供其所有坐落台北市○○區○○段3小段592
    、592-1、594等地號（下稱系爭土地）應有部分1/10土地，
    被上訴人應取得系爭土地應有部分另9/10部分，合併鄰地同
    地段593、595地號土地作為興建房屋之基地，並交付面額新
    台幣（下同）300 萬元支票予上訴人，其後已於98年2月5日
    遭上訴人兌領。嗣兩造於98 年2月6日依前開契約第13條第1
    項約定，以同一契約內容重行簽訂，作為展期。詎系爭土地
    遭他共有人請求裁判分割，並經第三人拍定，依前開契約第
    13條第1 項約定，雙方所訂契約失效，則上訴人應返還其收
    受之保證金300萬元，經屢次催討遭拒。爰 依系爭委建契約
    之法律關係，求 為命上訴人應給付300萬元及自起訴狀送達
    翌日起算法定遲延利息之判決。
    原審經上訴人聲請而為一造辯論判決：上訴人應給付被上訴
    人300萬元及自99年3月5日起算之法定遲延利息。
    被上訴人聲明：上訴駁回。補充略以：(一)依系爭契約第2 條
    第8 項規定，上訴人應與系爭土地之其他共有人成立買賣契
    約，再由被上訴人以同一條件向上訴人購買，保證金300 萬
    元即係擔保上訴人購買系爭土地後被上訴人向上訴人購買之
    情形。茲系爭土地遭法院拍定在案，系爭契約已失效，被上
    訴人並無違約事由，上訴人沒收保證金為無理由。(二)被上訴
    人當時已備妥向上訴人購買系爭土地之資金，然上訴人於簽
    訂系爭契約後並未向其他共有人行使優先購買權，且上訴人
    於法院拍賣時並未到場，亦從未要求被上訴人在特定時間準
    備資金俾為供應。縱被上訴人與系爭土地其他共有人洽談購
    買未成，然系爭契約未履行非可歸責於被上訴人，上訴人自
    不得沒收保證金云云。
二、上訴人聲明：(一)原判決廢棄。(二)被上訴人在第一審之訴駁回
    。則以：(一)系爭契約於98年2月6日重新簽訂，新簽契約並未
    約定給付300 萬元保證金之情，則依新簽訂契約法律關係，
    上訴人無從發生返還保證金之義務。(二)系爭契約無法履行，
    係因上訴人公司財務不佳之可歸責事由，則依系爭契約第13
    條第1點規定， 上訴人得沒收保證金。(三)被上訴人依系爭契
    約第2條第8項後段規定，有提供買賣資金交付上訴人，讓上
    訴人與系爭土地其他共有人簽訂買賣契約之義務，被上訴人
    違反約定，有可歸責事由，伊應得沒受保證金，不予返還等
    語抗辯。
三、兩造不爭執之事實：
  (一)坐落台北市○○區○○段3小段592、592-1、594等地號土地
    ，於94年間應有部分1/10之所有權人原為余永傳，另應有部
    分9/10之所有權人原為李銘章，李銘章於94年間列余永傳為
    被告提起請求分割共有物訴訟，經臺灣士林地方法院94年度
    重訴字第139 號判決諭知：兩造共有之系爭土地准予變賣，
    所得價金按兩造應有部分比例分配之，並於95年2月4日確定
    。嗣余永傳於95 年8月17日將系爭土地應有部分1/10之土地
    贈與上訴人，李銘章則於96年2月13日將系爭土地應有部分9
    /10之土地信託登記予張家聲，張家聲於96年7月17日持上開
    民事確定判決向臺灣士林地方法院聲請進行變價之強制執行
    程序。系爭土地其後於98年5月20日由張家聲以13億2,485萬
    3,600元拍定買受，並於98年6月12日取得法院核發之不動產
    權利移轉證書，最終上訴人分配取得1/10價金1億1,839萬1,
    107 元等情，有上開民事判決、判決確定證明書、強制執行
    聲請狀、土地登記謄本之異動索引、信託契約書、拍賣公告
    、投標書、不動產權利移轉證書、送達回證及債權計算書等
    件可按（均附於臺灣士林地方法院96年度執字第25128 號強
    制執行卷內，卷宗影本外放）。
  (二)兩造於97年11月4日簽訂委建房屋契約（下稱Ａ 約），約定
    由上訴人提供其所有系爭土地1/10土地，被上訴人取得系爭
    土地應有部分另9/10部分，合併鄰地同地段593、595地號土
    地作為興建房屋之基地，在參個月內未完成信託契約或基地
    其他持分買賣契約，則委建契約失其效力，被上訴人當天並
    交付面額300 萬元保證金之支票予上訴人簽收。嗣兩造同意
    展期，上訴人兌領上開保證金300萬元之支票， 兩造並於98
    年2 月6日以同一內容重行簽訂書（下稱Ｂ約）， 復於第13
    條第1項註記「本合約雙方同意展延45天」等字， 有兩造不
    爭執為真正之97年11月4 日契約書、98年2月6日契約書及支
    票簽收紀錄、支票影本等件可稽（原審審訴卷第7-22頁）。
四、本件被上訴人依系爭委建契約之法律關係，主張：系爭契約
    已失其效力，請求上訴人返還保證金300 萬元乙節。上訴人
    則以：兩造於97年11月4日簽訂契約，於98 年2月4日到期，
    被上訴人就其交付之保證金支票並未止付，顯係同意上訴人
    兌領，兩造嗣於98年2月6日簽訂新約，雙方並無約定給付保
    證金300 萬元之情事，被上訴人既未另行給付保證金，無從
    請求伊返還。又被上訴人未依約取得系爭土地應有部分9/10
    土地，且被上訴人不提供買受另應有部分9/10之價金，有違
    約情事為由，業經伊沒收保證金等節置辯。
五、查兩造於97 年11月4日簽訂Ａ約，被上訴人並於當天交付面
    額300萬元之保證金支票予上訴人，依Ａ約第13條第1項明訂
    ：「於本約簽立生效參個月內，若未完成信託契約或本基地
    其它持分買賣契約，本委建合約失其效力，經雙方同意可展
    延期限……」等語（原審審訴卷第19頁），則此契約約定於
    土地未辦妥信託契約或其他應有部分之買賣契約時，期限至
    98年2月3日屆滿。嗣於98年2月3日前確未辦妥信託契約或其
    他應有部分之買賣契約，為兩造不爭執之事實，其後雙方於
    98年2月6日簽訂與Ａ約同一內容之Ｂ約，然參Ｂ約第13條註
    記「本合約雙方同意展延45天」云云（原審審訴卷第12頁）
    ， 被上訴人並未向上訴人索回保證金，將兩造將Ｂ約第2條
    第10項前段有關「乙方於簽約時，開立新臺幣參佰萬元支票
    予甲方當保證金」之記載刪除（原 審審訴卷第9頁），綜上
    可見：雙方係同意將98年2月3日屆滿之Ａ約再予展延45天即
    至98年3月20日止，惟至98年2 月6日方簽立與Ａ約相同內容
    之Ｂ約書面而已；被 上訴人於簽訂Ａ約時已交付之300萬元
    保證金，於展延之45天期間仍予延用。故上訴人主張：兩造
    間之Ａ約已於98年2月4日屆滿失效，於98年2月6日另立Ｂ約
    時並無約定給付保證金之情，被上訴人無從請求返還保證金
    等情，容有誤解。
六、被上訴人是否因未取得系爭土地應有部分9/10土地，且不提
    供買受9/10土地之價金，而有違約情事？上訴人沒收保證金
    ，是否正當？
  (一)依兩造簽訂之委建房屋契約書第1條第1項：「甲方（上訴人
    ，下同）提供坐落北投區○○段○○段592、592之1、594 地
    其中甲方所持分1/10土地，委託乙方（被上訴人，下同）興
    建房屋」、同條第2項：「乙方應取得振興段3小段592、592
    之1 、594地號土地之其他持分。乙方應於北投區○○段○○
    段592、592之1、594地號土地所有權全部興建房屋。雙方另
    同意可合併鄰地同地段593、595土地，加入本興建房屋基地
    範圍，實際可建土地面積以地政機關複丈後登記面積為準」
    及第2條第3項：「甲乙雙方所提供之土地，由乙方依建築法
    規劃、設計及建造，並應依主管機關核准之圖確實施工」、
    同條第4項：「 甲方雙方約定，甲方應以每坪12萬元，按甲
    方依本約實際所分取之建物坪數給付乙方委建款……」等約
    定，可知：上訴人同意提供系爭土地應有部分1/10土地委託
    被上訴人興建房屋，被上訴人應取得系爭土地另應有部分9/
    10之土地，就系爭土地全部興建房屋，上訴人就實際分取之
    建物坪數按每坪12萬元給付委建款予被上訴人。
  (二)被上訴人依系爭契約書有取得系爭土地另應有部分9/10之義
    務，就其取得之方式有所約定：依契約書第2條第8項：「本
    基地其他共有人持分之取得方式，應由甲方（上訴人，下同
    ）於本約簽約後3 個月內，與本基地其他共有人，就其持分
    成立買賣契約，並最近於買賣簽約同時，以同一價格及條件
    轉賣予乙方。甲方與本基地其他共有人持分之買賣，由乙方
    銀行信託專戶給付，該持分不動產應直接信託移轉登記予受
    信託銀行」、同條第9 項後段：「若本件信託融資尚未撥款
    ，乙方可由其自有資金支付部分價金。將來若買賣契約解除
    或失效，此部分乙方之出資，應無息返還乙方」、同條第10
    項：「乙方於簽約時，開立新臺幣參佰萬元支票予甲方當保
    證金。甲方與本基地其他共有人成立買賣合約時，其買賣價
    金條件應由雙方同意，若會同乙方後，乙方仍無故不給付價
    金，甲方得沒收保證金；若甲方無故不簽約，甲方應賠償新
    臺幣參佰萬元整。若買賣合約完成，甲方應返還保證金」、
    同條第11項：「若甲方無法與本基地其他共有人達成持分之
    買賣，乙方得逕與本基地其他共有人洽談其持分之買賣」及
    第6條第2項：「若甲方與本基地其他共有人，就其持分之買
    賣價金每坪不超過壹佰捌拾萬元，則乙方願意給付甲方報酬
    新臺幣參佰萬元」等約定，可知：被上訴人欲取得系爭土地
    應有部分另9/10土地，係以上訴人基於共有人身分出面與其
    他共有人洽談並簽訂買賣契約之方式，再由上訴人以同一價
    格及條件出售予被上訴人，上訴人與其他共有人成立買賣契
    約時，買受價格應由上訴人及被上訴人共同同意，上訴人與
    其他共有人之買賣價金應由被上訴人之信託銀行專戶給付或
    以自有資金支付。被上訴人交付保證金300 萬元予上訴人，
    以供擔保被上訴人同意之買受價格後一定交付價金之用，故
    當被上訴人無故不給付價金者，上訴人即得沒收保證金 300
    萬元。若買賣契約已完成則因擔保已無必要，上訴人應返還
    保證金300萬元；若 上訴人與其他共有人洽妥之買受價格等
    於或低於每坪180萬元者，被上訴人另給付上訴人報酬300萬
    元。
  (三)上訴人雖抗辯：被上訴人負有取得系爭土地另9/10應有部分
    之義務，茲未取得，且被上訴人未提供伊買受另9/10土地之
    價金，有違約情事云云，業據被上訴人所否認。經查：
    1.依系爭契約書第1條第2項約定，固可見被上訴人負有取得
      系爭土地另9/10土地以供興建房屋之義務，然另觀契約書
      第13條第1 項明訂：「於本約簽立生效參個月內，若未完
      成信託契約或本基地其他持分買賣契約，本委建合約失其
      效力，經雙方同意可期限。若無任何違約之情事，甲方應
      返還保證金。本合約雙方同意45天，期滿雙方同意下可再
      展延」等語，自字面即知兩造於98年2月6日同意於前次契
      約期滿3個月時之98年2月3日起展延45天，即至98年3月20
      日屆滿；亦即，在展延之45天期限內未完成土地信託契約
      或基地另應有部分9/10買賣契約者，系爭契約屆期即失效
      。查系爭契約書所有條款並無被上訴人保證必定買得系爭
      土地另9/10土地之約定，而兩造於締約時均已預見系爭土
      地應有部分另9/10土地買賣契約或土地信託契約可能無法
      完成，為 兩造一致陳明（本院卷第167頁反面）。足認：
      本件無論係以上訴人出面與其他共有人洽談，或由被上訴
      人逕自與其他共有人洽談另9/10買賣契約之方式，兩造均
      有無法完成買賣契約之預見，且並不認為被上訴人未買得
      另9/10土地即為違約而應負賠償責任之情形，因而僅約定
      在展延期限內無法完成另9/10土地買賣契約時契約因期限
      屆滿失其效力之法律效果而已。易言之，本件上訴人於締
      約時已有被上訴人可能無法取得系爭土地另9/10土地之預
      見，則其僅以被上訴人於契約展延45天 期 限內未買得另
      9/10之土地逕指為違約，與 契約書第13條第1項前段約定
      有違，而無可採。
    2.上訴人雖謂：伊於96年4月9日接到系爭土地其他共有人張
      家聲通知，期後於96年4月14日及同年10月8日均表明行使
      優先承買權，係被上訴人不提供價金以供伊交付予其他共
      有人乙節，固據提出96年4月14日、96年10月8日寄發之存
      證信函為憑（本院卷第41-42、45-47頁）。惟查：
      (1)按共有人出賣其應有部分時，他共有人得以同一價格共
        同或單獨優先承購，土地法第34條之1第4項前段定有明
        文。上開優先承買權，係指他共有人於共有人出賣共有
        土地或建築改良物時，對於該共有人有請求以「同樣條
        件」訂立買賣契約之權，最高法院65年臺上字第853 號
        判例要旨足供參照。
      (2)查上訴人於96 年4月14日寄發之存證信函記載：「為不
        放棄優先購買權……特此聲明，願付頭期款新臺幣一千
        元」云云（本院卷第41頁），系爭土地之其他共有人張
        家聲於收受送達後之同年月23日函覆表示：「謹將本人
        與昇陽建設企業股份有限公司（下稱昇陽公司）間96年
        3月6日所締不動產買賣契約書影本及依同樣條件製作貴
        我雙方擬簽訂之不動產買賣契約書，呈交台端核閱。請
        台端於文到後10日內之辦公時間（上午9 時至12時及下
        午2時至5時）撥冗至本人委任之許愛珠代書辦公處所（
        即台北市○○路○段386號10樓之7，電話：00000000 轉
        分機18），與本人締立如附件二所示契約書（本人授權
        許愛珠代書代理簽約）」等語，有張家聲之存證信函及
        買賣契約書附於上開強制執行卷內可參（本院卷第153-
        160頁，惟缺其中存證信函第2頁）。而上訴人並未於收
        受張家聲寄發存證信函後10日內前往許愛珠代書處簽訂
        買受系爭土地應有部分9/10土地之買賣契約；且上訴人
        其後亦以伊已行使優先承買權為由，對其他共有人張家
        聲提起債務人異議之訴，請求張家聲應將系爭土地變價
        之強制執行程序撤銷，並 將系爭592-1地號土地應有部
        分9/10移轉登記予伊，業經臺灣士林地方法院96年度訴
        字第1316號判決諭知上訴人之訴駁回，理由中認定：依
        買賣契約及存證信函所示，買賣契約之條件為昇陽公司
        應給付張家聲之價金為8億6,542萬8,000元，並 應於系
        爭買賣契約成立生效後3日內給付上開價金之70%，餘款
        則應於系爭土地辦畢所有權移轉登記且點交予昇陽公司
        之時給付。然上訴人寄發存證信函回覆之買賣條件則為
        給付頭期款1,000元，是 上訴人行使優先承買權之條件
        與張家聲、昇陽公司間買賣契約顯非同一條件，故上訴
        人與張家聲間並未就592 -1地號土地成立買賣契約等情
        ，業據該判決載述綦詳（本院卷第111 -114頁）。依上
        足認：上訴人於96年4 月14日並未合法行使優先承買權
        ，自難認其已與系爭土地之其他共有人張家聲成立買賣
        契約甚明。
      (3)至於卷附有上訴人提出之96年5 月18日寄發存證信函予
        張家聲，惟函內記載：「本人所聲明優先購買本案土地
        ，台端出賣本案土地時，其土地謄本登載負債四億五千
        萬元，每坪平均負債842,357元，每坪1,800,000元扣除
        債務842,357元，等於每坪957,643元，給付買受台端土
        地每坪價金計，或台端把債務清償完畢後，本人以每坪
        180萬元計買受台端土地，以 上本人提供方案作為台端
        參考，文到10日內函知本人……」等語（本院卷第161-
        162頁）， 仍難認為上訴人有與張家聲、昇陽公司間之
        同一買賣條件行使優先承買權，亦無從認上訴人合法行
        使優先承買權，附此說明。
      (4)上訴人嗣固於96年10月8 日又寄發存證信函予系爭土地
        其他共有人張家聲，惟其內記載：「台端雖曾數度與本
        人洽商該土地之買賣事宜，但台端始終僅以單方面擬定
        之買賣契約書即要求本人簽署，然對於本人提出合法權
        益事項完全不予載入買賣契約書之內容……為免本人質
        疑，本 人要求台端將592-1、594、592地號土地依次逐
        筆全部由本人優先購買，請台端於函到即以書面告知台
        端指定帳戶，本人自接到告知3日內將592-1地號土地購
        買價款壹仟零參拾伍萬零肆佰壹拾玖元一次匯入台中市
        之指定帳戶，俟 台端辦理592-1地號土地過戶號登記手
        續完竣證實台端誠意後，本人即按前述方式依次購買
        594地號及592地號土地，請台端依法履行讓售本人義務
        」云云（本院卷第45 -46頁），非違已逾其他共有人張
        家聲前於96年4 月23日函到10日內之期限，且與張家聲
        、昇陽公司間買賣契約書所訂之付款方式「買賣總價款
        9億6158萬7000元（即每坪180萬元）」、「第一期款70
        %：本約生效後之3日內支付。第二期款30%：產 權移轉
        登記完畢、土地點交之同時支付」等條件並非同一，有
        張家聲與昇陽公司間不動產買賣契約書可參（附於上開
        強制執行卷內），是上訴人於96年10月8 日寄發之存證
        信函仍未合法行使優先承買權。
      (5)承上開說明，上訴人於兩造在97年11 月4日簽訂房屋委
        建契約書前，其所陳已對系爭土地其他共有人張家聲行
        使優先承買權云云均非合法，均難認上訴人與系爭土地
        其他共有人張家聲已成立買賣契約。
  (四)再查於兩造簽訂系爭房屋委建契約後，直至兩造契約展延45
    天屆滿之98年3月20 日止，上訴人並無與系爭土地其他共有
    人張家聲洽談而達成買賣合意之情形，亦為上訴人所不爭執
    之事實，則綜上所陳，上訴人從未合法行使優先承買權而與
    系爭土地其他共有人張家聲間就應有部分9/10成立買賣契約
    之情形，則被上訴人尚不負有依契約書第2 條第8項、第9項
    約定以信託銀行帳戶或自有資金提供上訴人以資給付張家聲
    之義務。是上訴人抗辯：被上訴人並未提供買受另應有部分
    9/10土地之資金，以資伊給付張家聲，即係違約云云，尚屬
    無據，故上訴人以此為由，主張沒收被上訴人交付之保證金
    300萬元，核與契約書第2條10項之約定有所未合，應非正當
    。
七、綜上所述，至兩造間系爭契約展延後之98年3月20 日止，並
    未完成土地信託契約或基地其他應有部分之買賣契約，則依
    契約第13條第1項約定， 系爭契約屆滿而失效，被上訴人交
    付之保證金已無供擔保之必要。上訴人所指：被上訴人有未
    買得系爭土地另應有部分9/10土地及提供資金予伊供給付其
    他買受人張家聲等違約情事，均非可採，上訴人主張沒收被
    上訴人交付之保證金，並非正當，故被上訴人依系爭契約第
    13條第1項約定，請求上訴人返還300萬元及自原審起訴狀繕
    本送達翌日起算之法定遲延利息，為有理由，應予准許。原
    審判命上訴人如數給付，並依被上訴人之聲請諭知假執行之
    擔保金額，並無不合。上訴意旨指摘原判決不當，為無理由
    ，應予駁回。
八、本件事證已臻明確，因上訴人並未與系爭土地其他共有人張
    家聲成立買賣契約，被上訴人不負有提供資金以資上訴人給
    付張家聲之義務，詳如前陳，故上訴人聲請調查被上訴人購
    買系爭土地應有部分另9/10土地之資金信託專戶何在乙節（
    本院卷第27頁），非屬本件待證爭點，應無調查之必要。又
    兩造其餘攻防及舉證核與結論不生任何影響，爰不再一一論
    述，併此敘明。
九、據上論結：本件上訴為無理由，依民事訴訟法第449條第1項
    、第78條，判決如主文。
中    華    民    國    99    年    12    月    29    日
                  民事第一庭
                      審判長法  官  張耀彩
                            法  官  盧彥如
                            法  官  林金吾
正本係照原本作成。
如不服本判決，應於收受送達後20日內向本院提出上訴書狀，其
未表明上訴理由者，應於提出上訴後20日內向本院補提理由書狀
（均須按他造當事人之人數附繕本）上訴時應提出委任律師或具
有律師資格之人之委任狀；委任有律師資格者，另應附具律師資
格證書及釋明委任人與受任人有民事訴訟法第466條之1第1項但
書或第2項（詳附註）所定關係之釋明文書影本。
如委任律師提起上訴者，應一併繳納上訴審裁判費。
中    華    民    國    99    年    12    月    29    日
                            書記官  張淑芳
附註：
民事訴訟法第466條之1（第1項、第2項）：
對於第二審判決上訴，上訴人應委任律師為訴訟代理人。但上訴
人或其他法定代理人具有律師資格者，不在此限。
上訴人之配偶、三親等內之血親、二親等內之姻親，或上訴人為
法人、中央或地方機關時，其所屬專任人員具有律師資格並經法
院認為適當者，亦得為第三審訴訟代理人。

司法院資訊處製作；財團法人民間司法改革基金會備份。
